# 处置形式不同，母公司合并的处置收益为什么也不一样?陈教师

提问人：zcw75228 时间：2011-03-17 21:33:16
陈老师，母公司处置其持有100%股权的子公司（A公司）给母公司的一家合营公司（B公司）。根据准则，在处置A的时候，合并层面应该以收到的对价与剩余股份（现在为 0 ）的公允价值之和，减去处置日母公司持有A的净资产的价值的差，确认投资损益。假设对价 200 元，处置日净资产 100 元，这样投资收益应该是200-100=100元。 我的疑问是，因为B公司是母公司的合营公司，占50%，那么，在处置年度，母公司采用权益法对B公司进行核算时，是不是需要将母公司持有的50%对应的该部分投资收益（100×50%=50元）按照内部未实现交易进行抵消？抵消以后的投资收益就只剩下 50 元。 请问是这样处理的吗？这样的话，处置收益的结果就跟假设母公司将A公司的100%股权卖给第三方不一样了。
另外一个想法是，假设母公司先将持有的50%A公司的权益处置给其他第三方公司（非联营或者合营公司），也因此失去了控制权，那么，母公司确认的投资收益是=100（对价）+100（剩余50%股权的公允价值）-100（净资产）=100元。然后，再把剩下的50%股权入股，与该第三方成立一家合营公司，这样的结果是，母公司合并层面也确认了 100 的投资收益，同时，也形成了一家50%控股的合营公司B公司。
以上两种处置形式，处置A公司的过程不一样，母公司合并的处置收益也很不一样，有点不能理解。请指教！

回答人：chenyiwei
从表面上说，确实如你所言，处置过程的不同会影响到最终合并层面的损益。 但是，在实际操作中，需要关注后一种做法下“母公司将A公司 50 ％股权处置给第三方”和“母公司以剩余股权出资与该第三方组建合营企业”两项交易是否存在关连，是否应作为一揽子交易整体进行处理，而不是人为分解为两个步骤分别处理。如果有证据表明这实际上是同一项一揽子交易中的两个相关联的步骤，则应作为一个整体进行处理，其结果与你说的第一种情况下的处理相同。 IAS 27中对这种“如何判断两项或多项交易是否存在关连”的讨论恰恰也是在“丧失对子公司的控制权”这一部分中讨论的，也可见到对此问题的不同分析判断对处理结果的不同影响。

回答人：chenyiwei
回复 藤椅 zcw75228 的帖子请参阅IAS 27(2008年修订)第 33 段。 修订后IAS 27第 33 段实际上给出了在实务中判断两笔或多笔交易是否在经济实质上存在关连时应考虑的常见因素的提示。当存在以下因素中的一项或多项时，可能表明应当把该多项交易看作一个整体进行会计处理： ①该两项或多项交易是否同时谈判达成或计划，是否互为前提（例如，一项交易必须依赖于至少一项其他交易）；
②该两项或多项交易是否用以实现一项整体经济利益，本质上是同一项交易的两个或多个组成部分； ③该两项或多项交易单独看是否均不具有经济实质，而只有作为一个整体来看时才是具有经济实质的。（例如，其中一项交易的作价低于市场价格，但该低价交易的损失可通过以后另一项或几项交易的作价高于市场价格而得到弥补） 上述原则不仅仅适用于企业合并和长期股权投资的会计处理，而应当视作一项适用于几乎所有会计领域的通用理念。

回答人：chenyiwei
回复 报纸 zcw75228 的帖子我国会计准则没有明确引入该规定，但个人建议参照。如我上面的回复所提到的，上述原则不仅仅适用于企业合并和长期股权投资的会计处理，而应当视作一项适用于几乎所有会计领域的通用理念。如果运用得当，可以对以操纵利润为目的的故意构造交易起到有效的遏制作用。